臺灣高等法院民事判決
111年度上字第471號
上  訴  人  吳育禎  
訴訟代理人  黃重鋼律師
            林詠嵐律師
            洪煜盛律師
被 上訴 人  高三會  
訴訟代理人  張仕賢律師
上列當事人間債務人異議之訴事件，上訴人對於中華民國110年1
2月23日臺灣士林地方法院109年度訴字第1543號第一審判決提起
上訴，被上訴人減縮反訴之起訴聲明，本院於111年8月2日言詞
辯論終結，判決如下：
    主  文
上訴駁回。
第二審訴訟費用由上訴人負擔。
    事實及理由
一、上訴人本訴主張：被上訴人執原法院107年度司拍字第230號
    裁定（下稱系爭拍抵裁定）為執行名義，聲請原法院以108
    年度司執字第77436號拍賣抵押物強制執行事件（下稱系爭
    執行事件），對伊所有如附表所示之不動產（下稱系爭不動
    產）為強制執行（下稱系爭執行程序）。惟伊就系爭不動產
    於民國105年4月28日為被上訴人設定如附表所示之普通抵押
    權（下稱系爭抵押權），其擔保同日所簽立借據（下稱系爭
    借據）債權，因被上訴人未交付借款而不存在，被上訴人應
    塗銷該抵押權登記，及系爭執行程序應予撤銷等情，爰依民
    法第767條第1項中段、強制執行法第14條第2項規定，求為
    確認系爭抵押權所擔保之債權不存在、被上訴人應塗銷系爭
    抵押權登記、系爭執行程序應予撤銷之判決。另就被上訴人
    之反訴則辯以：兩造雖有簽立系爭借據，然被上訴人並未將
    借款交予伊，伊也未指示被上訴人將該借款匯入訴外人富和
    有限公司（下稱富和公司）之銀行帳戶，被上訴人不得請求
    伊給付新臺幣（下同）227萬4,704元，及其中223萬5,628元
    及自108年10月28日起算之法定遲延利息等語，資為抗辯（
    原審關此本訴、反訴部分，為上訴人敗訴之判決，其提起上
    訴）。其上訴聲明：本訴部分（一）原判決關於駁回上訴人
    下列第（二）至（四）項之訴部分廢棄。（二）確認系爭抵
    押權所擔保之債權不存在。（三）被上訴人應塗銷系爭抵押
    權登記。（四）系爭執行程序應予撤銷。反訴部分（一）原
    判決命上訴人為給付（除減縮部分外）部分廢棄。（二）上
    開廢棄部分，被上訴人於第一審之反訴駁回。
二、被上訴人則以：系爭抵押權係擔保兩造於105年4月28日所立
    系爭借據之債權，約明上訴人向伊借款250萬元，經伊預扣
    同年月29日至清償日即106年4月28日止之利息7萬5,000元後
    ，於105年4月28日依上訴人之指示將242萬5,000元匯予富和
    公司以為借款之交付，上訴人迄未清償227萬4,704元，及其
    中223萬5,628元自108年10月28日起算之法定遲延利息，系
    爭抵押權所擔保之債權仍存在等語，資為抗辯。另以反訴主
    張：上訴人尚積欠伊上開借款本息未付等情，爰依民法第47
    8條、第229條第1項、第233條第1項、第203條規定，求為命
    上訴人給付被上訴人227萬4,704元，及其中223萬5,628元自
    108年10月28日起至清償日止，按週年利率百分之五計算利
    息之判決（原審就反訴判准逾上開部分，因被上訴人於本院
    減縮反訴起訴聲明〈見本院卷第171頁〉，而失其效力）。
三、兩造於105年4月28日簽立系爭借據，上訴人於同日以所有之
    系爭不動產為被上訴人設定擔保債權總金額500萬元之系爭
    抵押權，該抵押權設定契約書於同日在新北市樹林地政事務
    所製作，兩造與訴外人何明峯均在場。被上訴人於同日將24
    2萬5,000元匯入富和公司之新光商業銀行林森北路分行帳戶
    。上訴人有於原審卷第88頁附表1「上訴人還款明細表」之
    還款日期，將還款金額欄所示金額匯給被上訴人；被上訴人
    於108年12月9日以對上訴人有系爭抵押權，而執系爭拍抵裁
    定為執行名義，聲請原法院以系爭執行事件，對上訴人之系
    爭不動產為強制執行；系爭執行程序經上訴人依原法院109
    年度聲字第179號裁定，為上訴人提存擔保金而停止執行，
    尚未終結等事實，為兩造所不爭執（見本院卷第108至109頁
    ），堪信為真正。
四、上訴人本訴確認系爭抵押權所擔保之債權不存在、被上訴人
    應塗銷系爭抵押權登記，及系爭執行程序應予撤銷；被上訴
    人反訴請求被上訴人應返還借款本息等節，各為對造以上開
    情詞所否認。經查：　　
（一）本訴部分
  １、當事人間本於借貸之意思合致，移轉金錢或其他代替物之
      所有權於他方，消費借貸契約即成立。利息先扣之消費借
      貸，其貸與之本金額應以利息預扣後實際交付借用人之金
      額為準。稱普通抵押權者，謂債權人對於債務人或第三人
      不移轉占有而供其債權擔保之不動產，得就該不動產賣得
      價金優先受償之權，民法第860條定有明文。其成立上之
      從屬性，並不以該抵押權成立時即有所擔保債權存在為必
      要，故當事人為借款債務設定普通抵押權時，先為設定登
      記，再交付金錢之情形，於實行抵押權時，有所擔保債權
      存在，亦無不可。
　２、兩造於105年4月28日簽立系爭借據，上訴人於同日以所有
      之系爭不動產為被上訴人設定擔保債權總金額500萬元之
      系爭抵押權。該抵押權設定契約書於同日在新北市樹林地
      政事務所製作，兩造與何明峯均在場。被上訴人於同日將
      242萬5,000元匯入富和公司之新光商業銀行林森北路分行
      帳戶。上訴人有於原審卷第88頁附表1「上訴人還款明細
      表」之還款日期，將還款金額欄所示金額匯給被上訴人等
      情，為上訴人所無異詞（見上三所示），核與證人何明峯
      所稱：伊於105年4月28日與兩造一同前往樹林地政辦理系
      爭抵押權設定登記，當天要過去樹林地政的路上，上訴人
      有提到款項就是匯到她所指定的富和公司。設定完成後，
      伊、兩造一同回到被上訴人之辦公室，被上訴人請上訴人
      在座位坐，被上訴人到隔壁中正路郵局辦理匯款動作，完
      成之後跟上訴人確認無誤。被上訴人謄寫系爭借據，請上
      訴人簽收完成。約定1年的時間到了，被上訴人請上訴人
      還款，當時上訴人表明她也是受害者，她說她借非常多錢
      給姜富謙，被上訴人體諒上訴人，所以讓她陸續還款，上
      訴人有前來還款也很有誠意還款，這過程包括上訴人母親
      也有一起來，這些事情伊都在旁看到等詞（見原審卷第30
      5至312頁）相符，而何明峯係就其在場聞見之事為，於具
      結後為上開證述，衡情無甘冒偽證罪責而為偏頗陳述，僅
      為呼應被上訴人之主張，故為不利上訴人證言之必要，則
      其所為上訴人於105年4月28日向被上訴人借款，被上訴人
      於同日將借款242萬5,000元匯入富和公司之銀行帳戶，乃
      依上訴人之指示而為借款之交付，嗣被上訴人請求上訴人
      還款，上訴人有陸續為部分還款之證詞，當可資為兩造於
      105年4月28日確實有242萬5,000元消費借貸關係之認定。
      至系爭借據雖記載借款金額為250萬元（見原審卷第14頁
      ），然被上訴人既係預扣利息7萬5,000元，僅以匯款方式
      交付242萬5,000元，則被上訴人貸與之本金，即應以實際
      交付之242萬5,000元為準。職是，被上訴人稱：兩造於10
      5年4月28日確有242萬5,000元之借貸合意，伊已將該借款
      交予被上訴人等情，應可憑採。
  ３、上訴人雖稱：伊未指示被上訴人將借款242萬5,000元匯入
      富和公司之銀行帳戶云云。然觀諸被上訴人所提兩造於10
      6年10月12日LINE對話紀錄所載：（被上訴人稱）10月底
      將委託賴律師進行追討吳小姐〈指上訴人，下同〉借款金錢
      及利息，預先告知。（上訴人稱）高叔，請把存證寄到姜
      富謙那裡，我不方便收。‧‧（被上訴人稱）吳小姐妳和江
      先生的事，我不便介入。（上訴人稱）高叔，錢是他拿走
      的，應該去找他。（被上訴人稱）吳小姐錢是你拿房子權
      狀來借並簽具一張借據清清楚楚的。（上訴人稱）是！錢
      是他拿去玩樂享用，沒道理要我還內容（見原審卷第100
      至102頁）以察，可知上訴人因有借款需求，始於105年4
      月28日提供系爭不動產設定系爭抵押權為擔保，向被上訴
      人借款。倘被上訴人未曾於同日交付借款242萬5,000元，
      其即時向上訴人反應，並非難事，惟其何以未反應，卻遲
      至翌年即106年10月間始向上訴人為主張，並未提出合理
      可信之說明，則其空言稱：被上訴人未曾交付伊借款242
      萬5,000元云云，難信為真。況被上訴人於106年10月要求
      上訴人返還借款後，上訴人於原審卷第88頁附表1「上訴
      人還款明細表」之還款日期（即107年9月3日至108年10月
      28日止），陸續將還款金額欄所示金額匯給被上訴人之事
      實（見上三所示）。如上訴人未曾指示被上訴人將242萬5
      ,000元匯予富和公司以為借款之交付，豈有陸續向被上訴
      人為部分還款之可能。基此益徵，上訴人所稱：伊未於10
      5年4月28日指示被上訴人將借款242萬5,000元匯入富和公
      司之銀行帳戶，系爭借據債權因被上訴人未交付借款而不
      存在云云，要無可取。
  ４、系爭抵押權登記之「擔保債權種類及範圍」：擔保債務人
      （指上訴人）對抵押權人（指被上訴人）於105年4月28日
      所立借貸契約發生之債務（見原審卷第17、19、21頁之謄
      本所示）。兩造於105年4月28日確實有242萬5,000元消費
      借貸關係，業經認定如（一）２所述。按抵押權所擔保者
      為原債權、利息、遲延利息、違約金及實行抵押權之費用
      。但契約另有約定者，不在此限，民法第861條第1項定有
      明文。又借用人應於約定期限內，返還與借用物種類、品
      質、數量相同之物；給付有確定期限者，債務人自期限屆
      滿時起，負遲延責任；遲延之債務，以支付金錢為標的者
      ，債權人得請求依法定利率計算之遲延利息；應付利息之
      債務，其利率未經約定，亦無法律可據者，週年利率為百
      分之五，民法第478條前段、第229條第1項、第233條第1
      項本文、第203條亦分別明定。查系爭抵押權登記之「清
      償日期」：106年4月28日（見原審卷第17、19、21頁），
      可知兩造約定借款242萬5,000元之清償日期為106年4月28
      日，如上訴人遲未返還，被上訴人自得請求自同年月29日
      起算之法定遲延利息。上訴人並不爭執被上訴人所提附表
      1之計算式及計算數額（見原審卷第88頁），僅稱其中利
      息金額7萬5,000元有重複計算等語（見本院卷第107頁）
      。嗣經被上訴人剔除該重複計算部分而提出更正後之附表
      ，並具狀減縮反訴聲明（見本院卷第121、125至127頁）
      ，上訴人對之並無異詞（見本卷第155頁），足認上訴人
      尚應給付被上訴人借款本金223萬5,628元，及算至108年1
      0月27日止之遲延利息為3萬9,076元，並應自108年10月28
      日起算之法定遲延利息，可以確定。被上訴人據以稱：系
      爭抵押權所擔保105年4月28日之借款債權存在等語，即屬
      有據。
  ５、基上，系爭抵押權所擔保105年4月28日之借款債權確實存
      在，被上訴人自得執系爭拍抵裁定為執行名義，聲請系爭
      執行事件對上訴人之系爭不動產為系爭執行程序。上訴人
      以被上訴人未交付借款為由，依民法第767條第1項中段、
      強制執行法第14條第2項規定，本訴確認系爭抵押權所擔
      保之債權不存在、被上訴人應塗銷系爭抵押權登記，及系
      爭執行程序應予撤銷，均屬無據。
（二）反訴部分
　    上訴人依民法第478條前段、第229條第1項、第233條第1
      項本文、第203條規定，尚應給付被上訴人借款本金223萬
      5,628元，及算至108年10月27日止之遲延利息為3萬9,076
      元，並應自108年10月28日起算之法定遲延利息，業經認
      定如上（一）４所述，則被上訴人據以反訴請求上訴人給
      付被上訴人227萬4,704元（計算式：2235628＋39076＝2274
      704），及其中223萬5,628元自108年10月28日起至清償日
      止，按週年利率百分之五計算之利息，自屬有據。
五、綜上所述，上訴人以被上訴人未交付借款為由，依民法第76
    7條第1項中段、強制執行法第14條第2項規定，本訴確認系
    爭抵押權所擔保之債權不存在、被上訴人應塗銷系爭抵押權
    登記，及系爭執行程序應予撤銷，均為無理由，不應准許。
    另被上訴人依民法第478條、第229條第1項、第233條第1項
    、第203條規定，反訴請求上訴人給付被上訴人227萬4,704
    元，及其中223萬5,628元自108年10月28日起至清償日止，
    按週年利率百分之五計算之利息，為有理由，應予准許。原
    審關此部分為上訴人敗訴之判決，於法均無不合。上訴意旨
    指摘原判決此部分不當，求予廢棄改判，為無理由，應駁回
    上訴。
六、本件事證已臻明確，兩造其餘之攻擊或防禦方法及所用之證
    據，經本院斟酌後，認為均不足以影響本判決之結果，爰不
    逐一論列，附此敘明。
七、據上論結，本件上訴為無理由，依民事訴訟法第449條第1項
    、第78條，判決如主文。
中　　華　　民　　國　　111 　年　　8 　　月　　23　　日
                    民事第十八庭  
                        審判長法  官  黃明發
                              法  官  賴彥魁
                              法  官  林政佑
附表
不動產 權利範圍 普通抵押權 新北市○○區○○段000地號土地 55/10000 擔保債權總金額：500萬元 擔保債權： 105年4月28日所立借貸契約發生之債務。 清償日期：106年4月28日 債務人：上訴人 新北市○○區○○段0000○號建物 （門牌：新北市○○區○○路0號） 1/177  新北市○○區○○段0000○號建物 （門牌：新北市○○區○○路00號10樓） 全部  
正本係照原本作成。
如不服本判決，應於收受送達後20日內向本院提出上訴書狀，其
未表明上訴理由者，應於提出上訴後20日內向本院補提理由書狀
（均須按他造當事人之人數附繕本）上訴時應提出委任律師或具
有律師資格之人之委任狀；委任有律師資格者，另應附具律師資
格證書及釋明委任人與受任人有民事訴訟法第466條之1第1項但
書或第2項所定關係之釋明文書影本。如委任律師提起上訴者，
應一併繳納上訴審裁判費。
中　　華　　民　　國　　111 　年　　8 　　月　　23　　日
　　　　　　　　　　　　　    書記官  王韻雅